臺灣臺中地方法院民事判決
                            110年度家繼訴字第28號        
原      告  傅木生  
訴訟代理人  黎旭    
            柯淵波律師 
被      告  徐天松  
            徐天保  

            徐天鶴  
            何徐麗華
上列當事人間代位請求分割遺產事件，本院於民國110 年9月8日
言詞辯論終結，判決如下：
    主      文
一、被告應就被繼承人徐坤山所遺如附表一所示之遺產辦理繼承
    登記。
二、被告就被繼承人徐坤山所遺如附表一所示遺產，應依附表一
    所示分割方法予以分割。
三、原告其餘之訴駁回。
四、訴訟費用由被告按附表二所示應繼分比例負擔。
    事實及理由
甲、程序方面：被告徐天松、何徐麗華、徐天保經合法通知，均
    未於言詞辯論期日到場，經核無民事訴訟法第386 條所列各
    款之情形，依家事事件法第51條準用民事訴訟法第385 條第
    1 項前段規定，爰依原告之聲請，由其一造辯論而為判決。
乙、實體方面：
壹、原告主張：被告即債務人徐天保尚積欠原告新臺幣（下同）
    500,000 元及利息、訴訟費用等，迭經催討均未獲清償，原
    告業已取得鈞院所核發109 年度司執字第17185 號債權憑證
    。被繼承人徐坤山死亡後，遺有如附表一所示遺產，被告為
    被繼承人徐坤山之全體繼承人，應繼分如附表二所示。附表
    一所示遺產，並無不能分割之情形，亦無不分割之約定，惟
    被告等人均怠於辦理遺產分割，故仍為被告等人公同共有，
    致原告無法就債務人即被告徐天保所繼承之遺產部分為強制
    執行，為此爰依民法第242 條、第1164條規定，請求被告就
    被繼承人徐坤山所遺如附表一所示之遺產辦理繼承登記，並
    代位被告徐天保分割遺產等語。並聲明：一、被告徐天松、
    徐天保、徐天鶴、何徐麗華就被繼承人徐坤山如附表一所示
    之遺產應辦理繼承登記；二、被告徐天松、徐天保、徐天鶴
    、何徐麗華就被繼承人徐坤山如附表一所示之遺產應准予變
    價分割，所得價金按如附表二所示之比例分配價金；三、被
    告徐天保變價分割所得價金部分，於五十萬元，及自民國88
    年3 月15日起至清償日止，按年息百分之六計算利息之範圍
    內，由原告代為受領。
貳、被告則以：
一、被告徐天鶴則以：徐天保跟原告借50萬元的事情我們不瞭解
    ，霧峰土地是父親的財產，我父親的遺產目前就剩霧峰這塊
    土地，我不同意原告請求。並聲明原告之訴駁回。　　　
二、被告徐天松、何徐麗華、徐天保均未於言詞辯論期日到場，
    亦未提出任何書狀作何聲明或陳述。
參、得心證之理由：
一、原告所主張之前開事實，業據提出本院109 司執字第17185
    號債權憑證、土地登記第一類謄本、戶籍謄本、繼承系統表
    為證，且有臺中市中區國稅局大屯稽徵所109 年10月15日中
    區國稅大屯營所字第1091513527號函、稅務電子閘門資料查
    詢表在卷可稽，自堪信為真實。
二、按繼承人有數人時，在分割遺產前，各繼承人對於遺產全部
    為公同共有；繼承人得隨時請求分割遺產。但法律另有規定
    或契約另有訂定者，不在此限，民法第1151條、第1164條分
    別定有明文。又債務人怠於行使其權利時，債權人因保全債
    權，得以自己之名義，行使其權利。但專屬於債務人本身者
    ，不在此限。民法第242 條定有明文。而此以有保全債權之
    必要為前提，即債權人如不代位行使債務人之權利，其債權
    即有不能受完全滿足清償之虞時，債權人即有保全其債權之
    必要，而得行使代位權。查：
  ㈠原告之債務人即被告徐天保因繼承而取得如附表一所示遺產
    之公同共有權利，在遺產分割析算完畢前，尚無法自一切權
    利義務公同共有之遺產單獨抽離而為執行標的，自應俟辦妥
    遺產分割，始得進行拍賣，故執行法院須待債務人徐天保已
    辦妥遺產分割或由原告代位提起分割遺產訴訟，俟公同共有
    關係消滅後，始得對債務人徐天保所分得部分執行（臺灣高
    等法院暨所屬法院98年法律座談會民執類提案第21號意旨參
    照）。
  ㈡原告對被告徐天保之債權未獲清償，亦經取得執行名義，且
    如附表一所示之遺產並無不能分割之情形，亦無不分割之約
    定；惟因債務人徐天保無其他財產可供執行，而怠於行使遺
    產分割請求權，致原告無法就債務人徐天保分得部分執行，
    則原告為保全其對被告徐天保之債權能獲得清償，自有依民
    法第242 條之規定，代位行使被告徐天保之遺產分割請求權
    ，提起本件訴訟之必要。從而，原告代位行使被告徐天保對
    被繼承人徐坤山如附表一所示遺產分割請求權，為有理由，
    應予准許。
三、又按分割共有物既對物之權利有所變動，即屬處分行為之一
    種，凡因繼承於登記前已取得不動產物權者，其取得雖受法
    律之保護、不以其未經繼承登記而否認其權利，但繼承人如
    欲分割其因繼承而取得公同共有之遺產，因屬於處分行為，
    依民法第759 條規定，自非先經繼承登記，不得為之，且為
    訴訟經濟計，當事人一訴請求辦理繼承登記後再為分割，並
    無不可（最高法院68年度第13次民事庭會議、70年度第2 次
    民事庭會議決議、69年台上字第1012號判例參照）。查：被
    告等人尚未就被繼承人徐坤山所遺如附表一所示不動產公同
    共有之權利辦理繼承登記，有土地登記謄本在卷可查。從而
    ，原告代位請求被告等人應就被繼承人徐坤山所遺如附表一
    所示不動產辦理繼承登記，並請求分割遺產，為有理由，應
    予准許。
四、按繼承人得隨時請求分割遺產，民法第1164條前段定有明文
    。又依民法第830 條第2 項準用民法第824 條之規定，共有
    人因共有物分割之方法不能協議解決，而提起請求分割共有
    物之訴，應由法院依民法第824 條命為適當之分配，不受任
    何共有人主張之拘束（最高法院84年度台上字第971 號判決
    意旨參照）。次按公同共有物分割之方法，除法律另有規定
    外，應準用關於共有物分割之規定，即依共有人協定之方法
    行之；分割之方法，不能協定決定者，法院得因任何共有人
    之聲請，命以原物分配於各共有人；或變賣共有物以價金分
    配於各共有人；或以原物為分配時，如共有人中，有不能按
    其應有部分受分配者，得以價金補償之，民法第830 條第2
    項、第824 第1 項、第2 項分別定有明文。是以法院選擇遺
    產分割之方法，應具體斟酌公平原則、各繼承人之利害關係
    、遺產之性質及價格、利用價值、經濟效用、使用現狀及各
    繼承人之意願等相關因素，以為妥適之判決。本院審酌被告
    等四人公同共有如附表一所示不動產之性質、經濟效用及使
    用現況，如僅將如附表一所示之不動產，按被告如附表二所
    示比例分割為分別共有，渠等對於所分得之應有部分均得以
    自由單獨處分、設定負擔，對於渠等並無不利益情形，另亦
    有利於原告行使權利。至於原告雖主張變價分割如附表一所
    示遺產，然原告代位被告徐天保提起本件訴訟之目的，僅為
    求得將被告徐天保分得之部分聲請強制執行，苟採變價分割
    之方式，顯然將致其他非原告債務人公同共有人喪失共有權
    之虞，侵害其他非原告債務人之公同共有人權益，顯屬未洽
    。從而，依如附表一「分割方法」欄所載之方法分割被告公
    同共有如附表一所示之遺產，應較符合被告之利益而為適當
    。
五、至於原告主張被告徐天保按應繼分比例所受分配之價金，由
    原告於債權範圍內代位被代位人徐天保受領等語，因本院不
    採變價分割之分割方法，故本件自無分配價金由原告代位被
    告徐天保受領之問題。況按債權人代位債務人起訴，求為財
    產上之給付，因債務人之財產為總債權人之共同擔保，故訴
    求所得應直接屬於債務人，即代位起訴之債權人不得以之僅
    供清償一己之債權，如須滿足自己之債權應另行取得執行名
    義，經強制執行程序始可（最高法院107年度台上字第139號
    民事判決參照）。準此，原告此部分請求，核為無理由，應
    予駁回。
六、綜上所述，原告本於民法第242 條、第1164條之規定，代位
    其債務人即被告徐天保請求將被告等人公同共有被繼承人徐
    坤山如附表一所示遺產，准予分割，為理由，應予准許，爰
    判決如主文第二項所示。至於原告請求就被告徐天保分得部
    分，由原告代為受領部分，為無理由，應予駁回。
七、再本件被告4人因本件訴訟而得解消繼承如附表一所示遺產
    之公同共有關係，皆受有利益。是本院認本件之訴訟費用應
    由被告4人各按如附表二所示應繼分之比例，負擔訴訟費用
    ，較為公允，併此敘明。
肆、訴訟費用負擔之依據：家事事件法第51條、民事訴訟法第79
    條、第85條第1項前段。
中　　華　　民　　國　　110 　年　　10　　月　　5 　　日
　　                  家事法庭    法  官  顏銀秋 
以上為正本係照原本作成。
如對本判決上訴，須於判決送達後20日之不變期間內，向本院提
出上訴狀。如委任律師提起上訴者，應一併繳納上訴審裁判費。
中　　華　　民　　國　　110 　年　　10　　月　　5 　　日
                                  書記官  王綉玟 
附表一：被繼承人徐坤山之遺產
編號   財  產  內  容    分  割  方  法  1 臺中市○○區○○○段000000000地號土地（面積：6,229平方公尺：權利範圍：全部） 由被告依附表二所示應繼分比例分割為分別共有。 

附表二：被繼承人徐坤山之全體繼承人即被告之應繼分比例
 姓名 應繼分比例 徐天松     1/4 徐天保     1/4 徐天鶴     1/4 何徐麗華     1/4